【裁判字號】    98,消債更,695
【裁判日期】    980423
【裁判案由】    聲請更生程序
【裁判全文】
臺灣高雄地方法院民事裁定           98年度消債更字第695號
聲  請  人  甲○○
上列當事人因消費者債務清理事件聲請更生，本院裁定如下：
    主  文
聲請駁回。
聲請費用由聲請人負擔。
    理  由
一、聲請意旨略以：聲請人有不能清償債務情事，前已提出債權
    人清冊，以書面向最大債權金融機構台新商業銀行股份有限
    公司（下稱台新銀行）請求共同協商債務清償方案，於民國
    95年6 月26日協商成立並約定自95年7 月起，分120 期，利
    率1.88% ，每月償還新臺幣（下同）9,543 元，惟因聲請人
    之月薪僅為28,800元，於扣除必要生活支出及支付前妻之贍
    養費每月10,000至15,000元後，實已無力繳納協商款，不得
    以乃於95年11月間毀諾，此並非聲請人主觀上惡意不履行協
    商，實乃客觀上確有不可歸責於聲請人之事由所致，又聲請
    人無擔保或無優先權之債務總額未逾1,200 萬元，復未經法
    院裁定開始清算程序或宣告破產，爰依法聲請更生等語。
二、按債務人與金融機構協商成立者，不得聲請更生或清算，但
    因不可歸責於己之事由，致履行顯有重大困難者，不在此限
    ；本條例施行前，債務人依金融主管機關協調成立之中華民
    國銀行公會會員辦理消費金融案件無擔保債務協商機制與金
    融機構成立之協商，準用前項之規定，消費者債務清理條例
    第151 條第5 項、第6 項分別定有明文。衡諸債之關係，係
    以當事人間之信賴關係為基礎，為社會經濟組織之重要支柱
    ，故當事人於以法律行為追求自己之利益之際，亦應顧及對
    方之利益，並考量債權債務在社會上之作用，本於誠實及信
    用之原則，行使債權及履行債務。是對於已陷入經濟上困境
    之消費者，若任其於惡性循環之債務窘境中自生自滅，將衍
    生嚴重之社會問題，難以維持安定之社會經濟秩序，故為兼
    顧債權人、債務人雙方之利益，對陷於經濟上困境之消費者
    ，乃允其於消費者債務清理條例施行後，得選擇以重建型之
    更生程序或清算型之清算程序清理其債務，藉以妥適調整債
    務人與債權人及其他利害關係人間之權利義務關係，保障債
    權人獲得公平受償，並謀求消費者經濟生活之重建復甦機會
    。惟對於已與金融機構協商成立，或於本條例施行前，已依
    金融主管機關協調成立之中華民國銀行公會會員辦理消費金
    融案件無擔保債務協商機制與金融機構成立協商之債務人，
    若非因不可歸責於己之事由，致履行顯有重大困難，僅係為
    圖謀減免債務，而不為債務之履行，自有違債權契約為誠信
    契約之本旨，故依消費者債務清理條例第151 條第6 項準用
    同條第5 項前段之規定，不得聲請更生或清算，始能避免肇
    致道德危險。次按聲請更生或清算不合程式或不備其他要件
    者，法院應以裁定駁回之，但其情形可以補正者，法院應定
    期間先命補正，消費者債務清理條例第8 條亦有明文規定。
三、經查：
  (一)聲請人於95年6 月26依「中華民國銀行公會會員辦理消費金
    融案件無擔保協商機制」與各債權銀行協商成立，當時其積
    欠銀行之總債務為1,043,220 元，每月應繳金額9,543 元，
    而聲請人僅依協商繳款至95年10月份止，即於95年11月間毀
    諾等情，有協議書、無擔保還款計畫書影本各1 件及台新銀
    行函附卷可證。且聲請人於消費者債務清理條例公布並毀諾
    後，另再以書面向最大債權銀行國泰世華商業銀行股份有限
    公司請求協商債務清償方案，並表明共同協商之意旨，而遭
    拒絕致協商不成立，亦有前置協商退件通知函在卷可按，合
    先敘明。
  (二)又債務人與金融機構協商成立者，除非因不可歸責於己之事
    由，致履行顯有重大困難，否則不得聲請更生或清算，消費
    者債務清理條例第151 條第5 項規定意旨甚明。是債務清償
    方案成立後，應由債務人按其條件履行，如於其後發生情事
    變更，在清償期間內之收入或收益不如預期，致該方案履行
    困難甚或履行不能，而有不可歸責於己之事由，始能聲請更
    生或清算。此項規定旨在避免債務人任意毀諾已成立之協商
    ，濫用更生或清算之裁判上債務清理程序，蓋以債務清償方
    案係經當事人行使程序選擇權所為之債務清理契約，債務人
    應受該成立之協議所拘束。債務人既已與金融機構協商成立
    ，如認該協商方案履行有其他不適當情形，自仍應再循協商
    途徑謀求解決。
  (三)本件聲請人雖陳稱其每月收入於扣除必要生活支出，及支付
    前妻之贍養費用後，已不敷履行原協商條件而造成毀諾，顯
    因非可歸責於己之事由致履行有重大困難云云。然查：
  1.聲請人於95年間協商時年度總所得為345,600 元，每月平均
    所得約28,800元，且其名下另有坐落高雄市小港區房屋及土
    地各1 筆等情，有財政部高雄市國稅局財產歸屬清單及綜合
    所得稅各類所得資料清單在卷可按。足見抗告人於95年間協
    商成立時之平均收入，與其於95年11月間毀諾時薪資收入相
    較，並無任何重大變化。
  2.聲請人雖主張其每月應支付前妻張桂英10,000元至15,000元
    不等之贍養費云云，惟觀之聲請人所提離婚協議書，其上並
    未有任何關於聲請人應支付張桂英贍養費用之記載，且聲請
    人就此復未能提出其他證據以為釋明，則其此部分之主張，
    已難採信。且縱認聲請人每月確應支付其前妻張桂英10,000
    元至15,000元不等之贍養費，而負有此部分債務，然亦不因
    此即認聲請人應優先清償此部分債務而置其他債權人之權益
    於不顧，倘認聲請人給付其前妻贍養費之支出係屬生活必要
    費用，豈非獨厚於其前妻，而非公允，是以自不得列為必要
    之支出。
  3.則以聲請人95年年度每月平均收入28,800元，而依內政部公
    告之95年度高雄市最低生活費分別為每人每月10,072元計算
    （抗告人業已負債160 萬元以上，其本須以較低之標準生活
    而節忖開銷用以償債始符誠信，債務人自不得以無負債人員
    之一般生活標準以上而同為要求），抗告人之收入於扣除維
    持自己之必要生活費用10,072元後，尚有18,728元之餘款，
    可供清償每月協商款9,543 元，故本件於協商成立時並無不
    公平情事存在，且抗告人於協商成立至毀諾時，實無收入不
    足致履行協商有重大困難之事由可言。
  4.從而，聲請人主張其每月收入於扣除必要生活支出，及支付
    其前妻之贍養費用後，已不敷履行原協商條件而造成毀諾，
    顯因非可歸責於己之事由致履行有重大困難云云，自非可採
    。
四、綜上所述，本件聲請人既無不可歸責之事由，依原協商條件
    履行亦非顯有重大困難，應屬聲請更生之要件不備，且又無
    從補正，依首揭條文之意旨，自應駁回其更生之聲請，爰裁
    定如主文。
中    華    民    國    98    年    4     月    23    日
                  民事第三庭  法    官  劉惠娟
上為正本係照原本作成
如不服本裁定，應於裁定送達後10日內，以書狀向本院提出抗告
，並繳納抗告費新臺幣1,000 元。
中    華    民    國    98    年    4     月    23    日
                              書 記 官  王高山


司法院資訊處製作；財團法人民間司法改革基金會備份。
